【裁判字號】    96,訴,4570
【裁判日期】    981102
【裁判案由】    妨害自由等
【裁判全文】
臺灣板橋地方法院刑事判決              96年度訴字第4570號
公  訴  人  臺灣板橋地方法院檢察署檢察官
被      告  丙○○原名蔡進成.
指定辯護人  本院公設辯護人彭宏東
上列被告因妨害自由等案件，經檢察官追加起訴（96年度偵字第
3559號、第6963號、第6788號、第7639號、第14498 號、第2038
2 號），因被告於準備程序中就被訴事實為有罪之陳述，經本院
合議庭裁定由受命法官獨任進行簡式審判程序，並判決如下：
    主  文
丙○○共同連續行使明知為不實之事項，而使公務員登載於職務
上所掌之公文書，足以生損害於公眾，累犯，處有期徒刑捌月，
減為有期徒刑肆月，如易科罰金，以銀元佰元即新臺幣玖佰元
折算壹日。
    事  實
一、丙○○前於民國89年間，因公共危險案件，經臺灣臺中地方
    法院判處有期徒刑7 月緩刑3 年，嗣因故遭撤銷緩刑，於91
    年11月19日縮刑期滿執行完畢。詎仍不知悔改，其明知與印
    尼籍女子RUBITUN （中文名稱魯妣敦，另經臺灣板橋地方法
    院檢察署檢察官職權不起訴）並無結婚之真意，為使魯妣敦
    來臺工作，竟與魯妣敦、姓名年籍不詳自稱「邱建廷」之成
    年人、乙○○、甲○○（以上2 人所涉犯行，經本院另案審
    理中）共同基於行使使公務員登載不實事項於公文書之概括
    犯意聯絡，由「邱建廷」、甲○○居間安排丙○○前往印尼
    ，於93年7 月19日，由乙○○帶同在印尼雅加達與魯妣敦辦
    理結婚手續，並前往我國駐印尼臺北經濟貿易代表處辦理印
    尼結婚證書認證手續。嗣丙○○返臺後，即於93年8 月30日
    ，持上開印尼結婚證書、認證證明書等文件，前往臺中市西
    區戶政事務所，填寫結婚登記申請書辦理與魯妣敦之結婚登
    記，使不知情之戶政事務所承辦公務員為形式審查後，將此
    不實之結婚事項，登記於其職務上掌管之戶籍謄本，而核發
    戶籍謄本予丙○○，足以生損害於戶政機關對於戶籍及身分
    管理之正確性。丙○○取得上開登載不實之戶籍謄本後交付
    予「邱建廷」，於93年8 月9 日，由乙○○、魯妣敦持向我
    國駐印尼臺北經濟貿易代表處辦理魯妣敦來臺之簽證而行使
    之，使不知情之承辦簽證業務之公務員經實質審查後，誤認
    魯妣敦為丙○○之配偶，符合來臺探親之要件，乃核發中華
    民國簽證予魯妣敦。魯妣敦旋於93年9 月7 日持上開簽證入
    境臺灣，再於93年10月8 日，與丙○○前往臺北縣政府警察
    局，持前開登載不實之戶籍謄本及結婚證書等文件，填寫「
    外國人居留停留案件申請表」，以丙○○之配偶來臺依親名
    義，辦理魯妣敦之中華民國外僑居留證而行使上開登載不實
    之戶籍謄本，使不知情之承辦警員為形式審查後，將魯妣敦
    之居留事由為「依親」，依親對象為「夫- 丙○○」等不實
    事項，登載於其職務上所掌管之外僑居留資料之公文書，並
    據以核發外僑居留證予魯妣敦，期間1 年，嗣於期間屆滿後
    ，於94年10月4 日，魯妣敦、丙○○再至臺北縣政府警察局
    ，持前開登載不實之戶籍謄本及外僑居留證等文件，填寫「
    外國人居留停留案件申請表」，以丙○○之配偶來臺依親名
    義，辦理魯妣敦之重入國外僑居留證，而行使上開登載不實
    之戶籍謄本及居留證，使不知情之承辦警員為形式審查後，
    將魯妣敦之居留事由為「依親」，依親對象為「夫- 丙○○
    」等不實事項，再次登載於其職務上所掌管之外僑居留資料
    之公文書，並據以核發重入國外僑居留證予魯妣敦，均足以
    生損害於警察機關核發外僑居留證及對於外國人在臺管制之
    正確性。魯妣敦並由甲○○仲介至不知情之雇主處工作，嗣
    經警循線查知上情。
二、案經基隆市政府警察局移送臺灣板橋地方法院檢察署檢察官
    偵查後追加起訴。
    理  由
一、上揭事實，業據被告丙○○於本院審理中坦承不諱，核與證
    人魯妣敦於警詢、偵查及本院審理中、證人甲○○於警詢、
    偵查中之證述均相符（基隆市警局基警刑大偵三字第096006
    0934號卷第133 頁、第8 頁、96年度偵字字第3559 號 卷第
    41-42 頁、第27頁、本院96年度訴字第2132號卷四第125 頁
    ），另有臺中市西區戶政事務所97年5 月26日中市西戶字第
    0970002717號函暨函附之結婚登記申請書、印尼結婚證書、
    證明書、魯妣敦簽證影本、戶籍謄本、居留外僑動態管理系
    統- 居留資料查詢作業、魯妣敦護照影本、居留證影本各1
    份在卷可考（本院96年度訴第2132號卷六第167 頁、第175-
    181 頁、基隆市警局基警刑大偵三字第0960060934號卷第14
    1-143 頁），被告上開自白與事實相符，堪信為真實。本案
    事證明確，被告犯行堪以認定，應予依法論科。
二、查被告行為後，刑法部分條文業於94年2 月2 日修正公布，
    95年7 月1 日施行。修正後刑法第2 條第1 項規定：「行為
    後法律有變更者，適用行為時之法律；但行為後之法律有利
    於行為人者，適用最有利於行為人之法律」，係規範行為後
    法律變更所生新舊法比較適用之準據法，於新法施行後，應
    適用修正後刑法第2 條第1 項之規定，為「從舊從輕」之比
    較。又法律變更之比較適用，比較時應就罪刑有關之共犯、
    未遂犯、想像競合犯、牽連犯、連續犯、結合犯，以及累犯
    加重、自首減輕暨其他法定加減（如身分加減）與加減例等
    一切情形，綜其全部罪刑之結果而為比較；且就比較之結果
    ，須為整體之適用，不能割裂分別適用各該有利於行為人之
    法律，此即法律變更之比較適用所應遵守之「罪刑綜合比較
    原則」及「擇用整體性原則」（最高法院24年上字第4634號
    判例、27年上字第2615號判例、95年第8 次刑事庭會議決議
    參照）。經查：
（一）刑法第33條第5 款有關罰金之最低數額部分，刑法分則編
      各罪所定罰金之貨幣單位原為銀元，修正前刑法第33條第
      5 款規定：「罰金：（銀元）1 元以上」，而銀元與新臺
      幣間之折算，依現行法規所定貨幣單位折算新臺幣條例規
      定，以銀元1 元折算新臺幣3 元；修正後刑法第33條第5
      款則規定：「罰金：新臺幣1 千元以上，以百元計算之」
      ；經比較修正前、後之規定，修正後刑法第33條第5 款所
      定罰金之最低數額，較之修正前提高，自以修正前刑法第
      33條第5 款之規定有利於被告。
（二）關於共同正犯部分，修正前刑法第28條規定：「2 人以上
      共同實施犯罪之行為者，皆為正犯。」修正後刑法第28條
      規定：「2 人以上共同實行犯罪之行為者，皆為正犯。」
      剔除未參與犯罪實行行為之預備及陰謀共同正犯，然對本
      件被告而言，其參與實行本案行為，修正前後之規定，並
      無何者有利或不利之情形，無新舊法比較之適用。
（三）關於連續犯部分，修正前刑法第56條規定：「連續數行為
      而犯同一罪名者，以一罪論，但得加重其刑至二分之一」
      ，新修正刑法已刪除上開規定，惟本件被告所犯行使偽造
      私文書有連續犯之裁判上一罪關係，倘依修正後刑法規定
      則為分論併罰之結果，對被告產生不利之法律效果，故以
      修正前刑法第56條連續犯之規定較有利於被告。
（四）關於累犯部分，修正前行刑法第47條規定：「受有期徒刑
      之執行完畢，或受無期徒刑或有期徒刑一部之執行而赦免
      後，5 年以內再犯有期徒刑以上之罪者，為累犯，加重本
      刑至2 分之1 」，修正後則改列為同法第47條第1 項，並
      增加5 年內「故意」再犯之規定，惟被告不論依新舊法之
      規定均有累犯之適用，自不生新舊法律比較適用之問題，
      而應逕依修正後刑法第47條第1 項之規定，論以累犯，並
      依法加重其刑（臺灣高等法院暨所屬法院95年法律座談會
      刑事類提案第8 號研討結果參照）。
（五）綜此，依整體比較之結果，以修正前刑法第33條第5 款、
      第56條規定較有利於被告，自應適用之。
（六）關於易科罰金之折算標準部分，修正前刑法第41條第1 項
      前段規定：「犯最重本刑為5 年以下有期徒刑以下之刑之
      罪，而受6 個月以下有期徒刑或拘役之宣告，因身體、教
      育、職業、家庭之關係或其他正當事由，執行顯有困難者
      ，得以1 元以上3 元以下折算1 日，易科罰金。」；依修
      正前罰金罰鍰提高標準條例第2 條前段（現已刪除）規定
      ：就其原定數額提高為100 倍折算1 日，則被告行為時之
      易科罰金折算標準，應以銀元300 元折算1 日，經折算為
      新臺幣後，應以新臺幣900 元折算為1 日。惟被告行為後
      ，新修正刑法第41 條 第1 項前段則規定：「犯最重本刑
      為5 年以下有期徒刑以下之刑之罪，而受6 個月以下有期
      徒刑或拘役之宣告者，得以新臺幣1 千元、2 千元或3 千
      元折算1 日，易科罰金。」比較新舊法之結果，以修正前
      之規定較有利於被告。
三、論罪科刑部分：
（一）按刑法第214 條所謂使公務員登載不實事項於公文書罪，
      須一經他人之聲明或申報，公務員即有登載之義務，並依
      其所為之聲明或申報予以登載，而屬不實之事項者，始足
      構成，若其所為聲明或申報，公務員尚須為實質之審查，
      以判斷其真實與否，始得為一定之記載者，即非本罪所稱
      之使公務員登載不實，最高法院73年臺上字第1710號判例
      意旨可資參照。又外國人取得居留資格後，應於15日內，
      向主管機關申請外僑居留證，96年12月26日修正公布前之
      入出國及移民法第22條前段定有明文。已入國者，得以書
      面委託他人代辦申請居留事項；申請居留案件，其資料不
      符或欠缺者，應於主管機關通知送達翌日起15日內補正；
      外國人申請外僑居留證，應備外僑居留證申請書、護照及
      居留簽證、其他證明文件，及最近半身脫帽正面照片2 張
      ，送主管機關（內政部入出國及移民署設立前，此項業務
      係由外國人居留地之警察局辦理），此觀97年2 月14日修
      正公布前之入出國及移民法施行細則第8 條第1 項、第8
      條之1 及外國人停留居留及永久居留辦法第5 條第1 項、
      第18條等規定甚明。綜上規定，足認主管機關核發外僑居
      留證時，係依申請人提出之文件，以形式審查而登載於其
      職務上所掌之公文書。至於核發外僑居留證後，主管機關
      事後雖應對該外國人執行查察登記其從事之活動是否與居
      留目的相符等實質事項，惟此僅係主管機關事後查察、判
      斷有無撤銷外僑居留證事由存在之規範，此觀外國人居留
      或永久居留查察登記辦法第2 條、第5 條、第8 條之規定
      ，亦甚明確，自不得以此反謂主管機關核發外僑居留證時
      ，即有實質審查權限。再者，戶政事務所承辦公務員受理
      結婚登記時，由申請人提出證明文件予戶政機關查驗後，
      即應予以登載，98年1 月7 日修正公布施行前戶籍法施行
      細則第13條第2 項、第17條亦有明文，因之關於結婚之戶
      籍登記，戶籍機關當僅有形式審查權而無實質審查權。
（二）核被告所為，係犯刑法第216 條、第214 條之行使使公務
      員登載不實文書罪。被告使公務員登載不實之低度行為為
      其後行使之高度行為所吸收，不另論罪。被告與魯妣敦、
      姓名年籍不詳自稱「邱建廷」之成年人、乙○○、甲○○
      就上開犯行，有犯意聯絡及行為分擔，為共同正犯。被告
      多次行使使公務員登載不實文書行為，時間緊接，所犯罪
      名相同，顯係出於概括之犯意為之，為連續犯，爰依修正
      前刑法第56條之規定以一罪論，並加重其刑。又被告有事
      實欄所示之前科紀錄，並於91年11月19日執行完畢，有臺
      灣高等法院被告前案紀錄表1 份在卷可參，其受有期徒刑
      之執行完畢後，5 年以內故意再犯有期徒刑以上之罪，為
      累犯，依刑法第47條第1項規定加重其刑。
（三）追加起訴書另認：被告向我國駐印尼臺北經濟貿易代表處
      辦理魯妣敦來臺之簽證，使不知情之承辦簽證業務之公務
      員誤認魯妣敦為丙○○之配偶，且符合來臺探親之要件，
      而登載上開結婚事項於職務上掌管之公文書上，並據以核
      發中華民國簽證予魯妣敦，此部分亦涉犯刑法第214 條之
      使公務員登載不實文書罪嫌云云。然按「外交部及駐外館
      處受理簽證申請時，應衡酌國家利益、申請人個別情形及
      其國家與我國關係決定准駁；其有下列各款情形之一，外
      交部或駐外館處得拒發簽證：一、在我國境內或境外有犯
      罪紀錄或曾遭拒絕入境、限令出境或驅逐出境者。二、曾
      非法入境我國者。三、患有足以妨害公共衛生或社會安寧
      之傳染病、精神病或其他疾病者。四、對申請來我國之目
      的作虛偽之陳述或隱瞞者。五、曾在我國境內逾期停留、
      逾期居留或非法工作者。六、在我國境內無力維持生活，
      或有非法工作之虞者。七、所持護照或其外國人身分不為
      我國承認或接受者。八、所持外國護照逾期或遺失後，將
      無法獲得換發、延期或補發者。九、所持外國護照係不法
      取得、偽造或經變造者。十、有事實足認意圖規避法令，
      以達來我國目的者。十一、有從事恐怖活動之虞者。
      十二、其他有危害我國利益、公共安全、公共秩序或善良
      風俗之虞者。」外國護照簽證條例第12條第1 項定有明文
      。又「持外國護照申請簽證，應填具簽證申請書表，並檢
      具有效外國護照及最近6 個月內之照片，送外交部或駐外
      使領館、代表處、辦事處或其他經外交部授權機構（以下
      簡稱駐外館處）核辦。」「外交部及駐外館處得要求申請
      人面談、提供旅行計畫、親屬關係證明、健康檢查合格證
      明、無犯罪紀錄證明、財力證明、來我國目的證明、在我
      國之關係人或保證人資料及其他審核所需之證明文件。」
      外國護照簽證條例施行細則第5 條第1 項、第3 項亦定有
      明文。依前揭規定可知，外國人民申請進入臺灣地區，其
      申請入境之事由是否屬實，主管機關外交部及駐外館處應
      為實質審查，以判斷其真實與否，並非一經聲明，即有登
      載之義務。故查，被告以結婚事由申請魯妣敦簽證以入境
      臺灣，仍需經主管機關為實質審核，雖承辦公務員未予詳
      查被告與魯妣敦係假結婚，致誤發簽證，仍不構成刑法第
      214 條之使公務員登載不實事項於公文書罪，追加起訴書
      前開認定，自有未洽，本應為無罪之諭知，然此部分犯行
      與被告經起訴有罪部分有連續犯之裁判上一罪關係，爰不
      另為無罪之諭知，附此敘明。
（四）起訴書雖另認被告上開擔任印尼籍女子人頭丈夫，並申辦
      相關來臺手續，亦涉犯刑法第30條第1 項、第296 條之1
      第1 項、第5 項之幫助買賣人口為常業罪嫌云云，然被告
      擔任魯妣敦之人頭丈夫，目的只為使魯妣敦得以順利來臺
      工作，而外籍女子來臺工作，非必然發生遭仲介公司剝削
      等買賣人口情事，縱魯妣敦確有遭乙○○等仲介集團剝削
      勞力、財力或限制行動自由等買買人口情形，則被告同意
      擔任魯妣敦之人頭丈夫之際，是否能預期魯妣敦必遭乙○○等人剝削之買賣人口情事，非無疑義，且衡情，擔任人
      頭丈夫之被告，本無瞭解魯妣敦在印尼係如何與乙○○、
      甲○○等人商談來臺工作條件之義務，又被告於魯妣敦來
      臺後，除辦理居留證外，均未再見面或共同居住，顯然無
      從知悉魯妣敦在臺工作情形，故難僅以被告同意擔任人頭
      老公之事實，即推定被告主觀上能預見魯妣敦必遭人口買
      賣之情形，復不違反其等本意，仍同意擔任人頭丈夫辦理
      相關程序，而具幫助買賣人口之不確定故意，且公訴人業
      於本院審理中縮減此部分犯行（本院96年度訴字第4570卷
      四第246 頁），被告此部分犯行不能證明，本應為無罪諭
      知，惟追加起訴書認此部分犯行與被告前開已起訴有罪部
      分有裁判上一罪關係，爰不另為無罪諭知，附此敘明。
（五）爰審酌被告以假結婚方式使魯妣敦非法入境臺灣地區，有
      礙社會秩序及善良風俗之維護，並致生損害於戶政機關對
      戶籍管理、警察機關核發外僑居留證及對於外國人來臺、
      在臺管制之正確性，並使乙○○、甲○○等人所屬之仲介
      集團得以乘機利用仲介印尼女子來臺工作剝削其勞力及經
      濟，誠屬不該，兼衡其犯罪動機、手段、智識程度、生活
      狀況，及其犯罪後坦承犯行之態度等一切情狀，量處如主
      文所示之刑。另按中華民國96年罪犯減刑條例業經總統於
      96年7 月4 日令公布，依同條例第16條規定，於96年7 月
      16日施行。查被告犯罪時間，係在96年4 月24日以前，所
      犯之罪亦合於中華民國96年罪犯減刑條例第2 條第1 項第
      3 款規定之減刑條件，爰予以減其宣告刑二分之一，又其
      所犯為最重本刑5 年以下有期徒刑之罪，經減刑為6 月以
      下有期徒刑，依同條例第9 條規定諭知易科罰金之折算標
      準。
據上論斷，應依刑事訴訟法第273 條之1 第1 項、第299 條第1
項前段，刑法第2 條第1 項前段、第28條、第56條、第216 條、
第214 條、第47條第1 項、修正前刑法第41條第1 項前段，刑法
施行法第1 條之1 第1 項、第2 項前段，廢止前罰金罰鍰提高標
準條例第2 條，現行法規所定貨幣單位折算新臺幣條例第2 條，
中華民國九十六年罪犯減刑條例條例第2 條第1 項第3 款、第7
條、第9 條，判決如主文。
本案經檢察官林常智到庭執行職務。
中    華    民    國    98    年    11    月    2     日
                  刑事第二十一庭  法  官  俞秀美
以上正本證明與原本無異。
如不服本判決應於收受判決後10日內向本院提出上訴書狀，並
應敘述具體理由。其未敘述上訴理由者，應於上訴期間屆滿後
20日內向本院補提理由書（均須按他造當事人之人數附繕本）
「切勿逕送上級法院」。
                                  書記官  謝怡貞
中    華    民    國    98    年    11    月    2     日
附錄本案論罪科刑法條全文：
刑法第214 條：
明知為不實之事項，而使公務員登載於職務上所掌之公文書，足
以生損害於公眾或他人者，處3 年以下有期徒刑、拘役或5 百元
以下罰金。
刑法第216 條：
行使第210 條至第215 條之文書者，依偽造、變造文書或登載不
實事項或使登載不實事項之規定處斷。

司法院資訊處製作；財團法人民間司法改革基金會備份。
